【裁判字號】    94,重上,424
【裁判日期】    950117
【裁判案由】    確認不定期限租賃權存在等
【裁判全文】
臺灣高等法院民事判決                 94年度重上字第424號
上  訴  人  交通部台灣鐵路管理局餐旅服務總所
法定代理人  乙○○
訴訟代理人  蔡鴻斌律師
            藍弘仁律師
被 上 訴人  唐群有限公司
法定代理人  甲○○
訴訟代理人  李蕙君律師
上列當事人間確認不定期限租賃權存在等事件，上訴人對於中華
民國94年5月17日臺灣基隆地方法院93年度訴字第135號第一審判
決提起上訴，本院於95年1月3日言詞辯論終結，判決如下：
    主  文
原判決關於命上訴人應將台北市○○○路三號二樓（即台灣鐵路
管理局台北新站Ｇ＋２商業層）交付上嫻有限公司，再由上嫻有
限公司交付被上訴人使用管理部分，及除確定部分外訴訟費用之
裁判均廢棄。
上開廢棄部分被上訴人在第一審之訴駁回。
第一審（除確定部分外）、及第二審訴訟費用由被上訴人負擔。
    事實及理由
一、本件上訴人之法定代理人已由乙○○變更為黃茂楨，有交通
    部交人字第0940039810號令影本在卷可稽，是其依民事訴訟
    法第175條規定聲明承受訴訟，核無不合，應予准許，合先
    敘明。
二、被上訴人起訴主張：上嫻有限公司（以下稱上嫺公司）於民
    國（下同）78年3月1日與上訴人台鐵餐旅服務總所訂定招商
    經營合約，承租坐落台北市○○○路三號二樓（即台灣鐵路
    管理局台北新站Ｇ＋２商業層）房屋，期間4年，期滿得續
    約一次。然系爭合約租期屆滿後，上訴人藉故拖延並否定上
    嫻公司續約之權，經上嫻公司聲請中華民國商務仲裁協會仲
    裁，該協會於87年1月9日以86年商仲麟聲孝字第39號做成「
    台鐵餐旅服務總所應就系爭房屋與上嫻公司續訂招商經營合
    約一次」之仲裁判斷，嗣上嫻公司與伊簽約，約定於與上訴
    人續訂合約後，在合約存續期間，將系爭房屋全部交付伊管
    理，伊則按月收取10萬元之管理費。惟上訴人迄不肯與上嫻
    公司續約，並主張收回系爭房屋，上嫻公司亦怠於行使續約
    權利。其雙方拖延未續訂租約，依法應視為不定期限之租賃
    ，且上嫻公司怠於行使權利伊得代位主張等情，求為判決(一)
    確認上訴人與上嫻公司間，對於台北市○○○路3號2樓（台
    灣鐵路管理局台北新站G＋2商業層）房屋，有不定期限租賃
    關係存在。(二)上訴人應將台北市○○○路3號2樓（台灣鐵路
    管理局台北新站G＋2商業層）交付上嫻公司，再由上嫻公司
    交付被上訴人使用管理。
三、上訴人則以：中華民國商務仲裁協會早於85年9月24日即以
    84商仲麟聲忠字第82號作成「上嫻公司自86年7月1日起應將
    系爭房屋遷讓返還上訴人，履行期間為四個月」之仲裁判斷
    。故上嫻公司自86年11月1日起占於系爭房屋應屬無權占有
    ，應將系爭房屋遷讓返還上訴人，上嫺公司雖對該仲裁判斷
    提起撤銷仲裁判斷之訴，亦經最高法院以93年度台上字第
    868號判決駁回確定，上訴人並已依上開仲裁判斷聲請強制
    執行。至86年商仲麟聲孝字第39號仲裁判斷竟反於前開仲斷
    判斷命上訴人應與上嫻公司續約一次，顯然違法，不得作為
    認定上訴人應交付系爭房屋之依據。惟上訴人為早日解決紛
    爭，已於90年4月10日檢送合約書稿予上嫺公司，復於同年5
    月11日訂定日期，請上嫺公司派員協商，上嫺公司僅函覆正
    由律師擬議中而未與會，90年7月3日上訴人再次函催，上嫺
    公司函覆俟由雙方律師協商為宜，上訴人再於90年7月17日
    函請上嫺公司儘速配合辦理及告知所委任律師名單，並同意
    上訴人或所委任律師與之連繫，以利協商事宜之順利進行，
    惟上嫺公司自此未再為何任回覆。上訴人已於90年4月10日
    提出要約，上嫺公司未為承諾，致雙方未續訂任何書面契約
    ，且自上訴人函送合約書稿已逾4年，超過原合約第24 條所
    定書面通知訂約意願及完成書面定約之2個月期間，甚至已
    超過上嫺公司續約所得使用之期間，依法上訴人之要約應已
    失效，上訴人亦無再依86商仲麟聲孝字第39號仲裁判斷與上
    嫺公司另訂契約之義務。上訴人與上嫺公司既未續訂契約，
    依法上嫺公司即無要求上訴人交付系爭房屋之權利，被上訴
    人亦無從代位請求上訴人交付房屋予上嫺公司並由其代為受
    領等語，資為抗辯。
四、原審判決上訴人應將應將台北市○○○路3號2樓（台灣鐵路
    管理局台北新站G＋2商業層）交付上嫻有限公司，再由上嫻
    有限公司交付被上訴人使用管理，而駁回被上訴人其餘之訴
    ，上訴人就其敗訴部分不服，提起上訴，其上訴聲明為：(一)
    原判決不利上訴人部分廢棄。(二)上開廢棄部分，被上訴人在
    第一審之訴駁回。(三)第一、二審訴訟費用由被上訴人負擔。
    被上訴人就其敗訴部分，未據聲明不服，此部分已告。其答
    辯聲明為：上訴駁回，第二審訴訟費用由上訴人負擔。
五、被上訴人主張上嫻公司於78年3月1日與上訴人訂定招商經營
    合約，約定由上嫻公司承租系爭房屋，合約期間4年，期滿
    得續約一次。合約期滿後，上訴人拒絕續約，，經上嫻公司
    聲請中華民國商務仲裁協會仲裁，經該協會於87年1月9日以
    86年商仲麟聲孝字第39號做成「台鐵餐旅服務總所應就系爭
    房屋與上嫻公司續訂招商經營合約一次」之仲裁判斷，嗣上
    嫻公司與被上訴人簽約，約定於與上訴人續訂合約後，在合
    約存續期間，將系爭房屋全部交付被上訴人管理，被上訴人
    則按月收取10萬元之管理費之事實，已據其提出招商經營合
    約及中華民國仲裁協會86年商仲麟聲孝字第39號仲裁判斷書
    影本為證，並為上訴人所不爭，自堪信為真實。又被上訴人
    主張上訴人與上嫻公司間，對於系爭房屋有不定期限租賃關
    係存在部分，業經原判決駁回確定，不在本件上訴範圍內，
    本院無庸審酌。至被上訴人主張上訴人應將系爭房屋交付上
    嫻公司，再由上嫻公司交付被上訴人使用管理，則為上訴人
    所否認，並以前開情詞辯置。是本件兩造之爭點厥為上嫺公
    司有無請求上訴人交付系爭房屋之權利？
六、茲就兩造之爭點，析述本院得心證之理由如下：
（一）查上訴人與上嫺公司於78年3月1日訂立招商經營合約，由
      上訴人提供其所有坐落台北市○○路1號台北新站G＋2商
      業層總面積12,070平方公尺，其中賣場面積為44,760.5
      平方公尺，公共設施區域面積為7,593.95平方公尺予上嫺
      公司，約定上嫺公司得就賣場面積部分經營使用，期間自
      78年3月1日起至82年2月28日止。期滿後上嫺公司擬續約
      ，上訴人則聲請仲裁，主張上嫺公司違約，且欠繳經營使
      用費已達兩期以上，上訴人已終止契約，上嫺公司應返還
      房屋並給付欠繳之經營使用費，經中華民國商務仲裁協會
      以：被上訴人以上嫺公司違約主張終止契約及拒絕續約為
      無理由，依招商經營合約第23條約定，合約期滿上嫺公司
      得續約一次，且上嫺公司一旦表示續約，即生續約效力，
      上嫺公司已為續約之表示，雙方續訂之新約有效期間自82
      年3月1日起至86年6月30日止等情，而於85年9月24日以84
      年商仲麟聲忠字第82號作成「相對人上嫺有限公司應於民
      國86年7月1日將坐落台北市○○○路3號2樓即台灣鐵路管
      理局台北新站Ｇ＋２商業層（含賣場及公共設施全部區域
      ）遷讓返還予聲請人（即上訴人）。履行期間為四個月」
      之仲裁判斷。上嫺公司就該仲裁判斷提撤銷仲裁判斷之訴
      ，經最高法院以93年度台上字第868號判決駁回確定。又
      上嫺公司另於86年間聲請仲裁，請求上訴人續訂招商經營
      合約，並確認就Ｇ＋２商業層有不定期租賃權存在，經中
      華民國商務仲裁協會於87年1月9日以86年商仲麟聲孝字第
      39 號仲裁判斷，認上訴人於原招商經營合約期限未滿即
      表示終止租約，且一再表明招商經營合約已於82年2月28
      日約期屆滿不再續租，對於原合約期滿後上嫺公司所繳之
      款項亦以賠償金催告及入帳，足見其反對之意思極為明確
      ，與默示之不定期租賃成立要件有別，然依合約第23條約
      定上嫺公司得續約一次之約定，不過有請求他造簽訂續約
      之權利而已，並非形成權，上嫺公司請求上訴人續訂招商
      經營契約，核屬有據，而作成「相對人（即上訴人）應就
      台北市○○路1號台北新站G＋2商業層與上嫻公司續訂招
      商經營合約一次，其經營使用費依原合約每月金額並按續
      訂當時行政院公告之物價指數比例調整之。」上訴人對之
      提起撤銷仲裁判斷之訴，經台灣台北地方法院於91年3月
      29 日以88年度仲訴更字第1號判決駁回確定之事實，有兩
      造招商經營合約書、中華民國商務仲裁協會84年商仲麟聲
      忠字第82號、86年商仲麟聲孝字第字39號仲裁判斷書影本
      在卷可稽。
（二）又上訴人與上嫺公司間招商經營合約書第23條約定「本合
      約期滿，乙方（即上嫺公司）等續約壹次，其新約經營使
      用費依原合約每月金額，並按當時行政院公告之物價指數
      比例標準調整訂定之」，依此約定，上嫺公司於合約期滿
      固可請求續約一次，惟此續約請求權並非形成權，非上嫺
      公司一主張續約，即生契約更新之效果。本件上嫺公司於
      合約期滿後，固曾向上訴人主張續約，惟雙方迄未訂定新
      約，為兩造所不爭，且上訴人於合約期滿後拒絕與上嫺公
      司續約，一再表明招商經營合約已於租期屆滿不再續租，
      對於原合約期滿後上嫺公司所繳之款項均以賠償金催告及
      入帳，並不生租期屆滿後租賃契約默示更新之效果，上訴
      人與上嫺公司間並無不定期租賃契約關係存在，業經原審
      判決確定。上訴人與上嫺公司既未續訂契約，又無不定期
      租賃關係存在，則上訴人主張上嫺公司並無請求交付系爭
      房屋之權利，應為可取。
（三）被上訴人雖抗辯租賃契約不以訂立書面續約為必要，上嫺
      公司雖未與上訴人訂立書面續約，仍有要求上訴人交付系
      爭房屋之權利云云。查不動產租賃契約固非以訂立書面契
      約為必要，惟依民法第153條第1項規定，仍需當事人互相
      表示意思一致，契約始能成立。本件上訴人於原契約期滿
      後，上嫺公司仍為房屋之使用收益時，即連續三次發文通
      知上嫺公司，為反對之意思表示，聲明不再續約，難認雙
      方就系爭房屋之租賃，已互相意思表示一致。而中華民國
      商務仲裁協會作成86年商仲麟聲孝字第39號仲裁判斷後，
      上訴人曾於90年4月10日檢送合約書稿予上嫺公司，復於
      同年5月11日發函請上嫺公司派員於90年5月17日與會研商
      續訂經營合約事宜，經上嫺公司於90年5月15日函覆上訴
      人送達合約與原商議內容差距極大，正由律師擬議中門90
      年5月14日協商會議，待律師擬議完成後再議，而未與會
      。90年7月3日上訴人再訂同年月10日研商，上嫺公司於90
      年7月7日函覆請由雙方律師協商為宜。上訴人再於90 年7
      月16日函請上嫺公司儘速配合辦理及告知所委任律師名單
      ，並同意上訴人或所委任律師與之連繫，以利協商事宜之
      順利進行，惟上嫺公司自此未再為何任回覆，已據上訴人
      陳明在卷，且為被上訴人所不爭執，並有上開書函影本在
      卷足憑，足見上訴人雖已依原招商經營合約第23條規定及
      中華民國商務仲裁協會86年商仲麟聲字第39號仲裁判斷意
      旨，為使上嫺公司行使續約權利，而對上嫺公司為續約之
      要約，然上嫺公司就上訴人之要約既不為承諾，亦未與上
      訴人協商契約內容，迄未與上訴人就續訂契約互相意思表
      示一致，上訴人主張自其於90年4月10日函送合約書稿提
      出要約，迄今已逾4年，超過原合約第24條所定通知訂約
      意願及完成定約之2個月期間，甚至超過續約後契約所得
      延續之期間，其要約依法應已失效，其亦無再依86商仲麟
      聲孝字第39號仲裁判斷與上嫺公司另訂契約之義務，應為
      可取。被上訴人抗辯上嫺公司雖未與上訴人訂立書面續約
      ，仍有要求上訴人交付系爭房屋之權利云云，委無足取。
七、綜上所述，上嫺公司與上訴人間就系爭房屋既無不定期租賃
    契約關係存在，亦未續訂租賃契約，且無續約之合意，上嫺
    公司自無請求上訴人交付系爭房屋之權利，上嫺公司既無請
    求上訴人交付系爭房屋之權利，則被上訴人自亦無從代位上
    嫺公司請求上訴人交付系爭房屋於上嫺公司，再由上嫺公司
    交其管理使用。從而，被上訴人本於代位及租賃契約之法律
    關係，請求上訴人將坐落台北市○○○路三號二樓（即台灣
    鐵路管理局台北新站Ｇ＋２商業層）交付上嫻有限公司，再
    由上嫻有限公司交付被上訴人使用管理，為無理由，不應准
    許。原審就此部分判命上訴人交付，尚有未洽。上訴意旨指
    摘原判決此部分不當，求予廢棄改判，為有理由。爰由本院
    將原判決此部分予以廢棄改判，如主文第2項所示。
八、本件事證已臻明確，兩造其餘之攻擊防禦方法及所提之證據
    ，經審酌後認均無礙判決之結果，爰不予一一論述。
九、據上論結，本件上訴為有理由，依民事訴訟法第450條、第
    78條，判決如主文。
中    華    民    國    95    年    1     月    17    日
                  民事第三庭  審判長法  官  林敬修
                                    法  官  蕭艿菁
                                    法  官  張靜女
正本係照原本作成。
上訴人如不服本判決，應於收受送達後20日內向本院提出上訴書
狀，其未表明上訴理由者，應於提出上訴後20日內向本院補提理
由書狀（均須按他造當事人之人數附繕本）上訴時應提出委任律
師或具有律師資格之人之委任狀；委任有律師資格者，另應附具
律師資格證書及釋明委任人與受任人有民事訴訟法第466條之一
第一項但書或第二項（詳附註）所定關係之釋明文書影本。
中    華    民    國    95    年    1     月    19    日
                                    書記官    廖麗蓮
附註：
民事訴訟法第四百六十六條之一（第一項、第二項）：
對於第二審判決上訴，上訴人應委任律師為訴訟代理人。但上訴
人或其他法定代理人具有律師資格者，不在此限。
上訴人之配偶、三親等內之血親、二親等內之姻親，或上訴人為
法人、中央或地方機關時，其所屬專任人員具有律師資格並經法
院認為適當者，亦得為第三審訴訟代理人。


司法院資訊處製作；財團法人民間司法改革基金會備份。
